---
title: "Tablas con gt"
subtitle: "Datos tabulares presentables"
author: Luis D. Verde Arregoitia
format:
  revealjs:
    theme: curso_styles.scss
    transition: fade
    progress: true
    preview-links: true
    hide-inactive-cursor: true
    highlight-style: printing
    pause: true
editor: source
knitr:
  opts_chunk:
    dev: "ragg_png"
    retina: 3
    dpi: 200
execute:
  freeze: auto
  cache: true
  echo: true
---

## ¿Por qué tablas y gt?

![](https://gt.rstudio.com/logo.svg)

- El paquete `gt` permite crear tablas de alta calidad para publicaciones, informes y presentaciones.
- Sigue una filosofía similar a `ggplot2`: construir la tabla por capas y siguiendo una gramática
- Múltiples formatos de salida (HTML, PDF, RTF, Word, Imagen)

## Anatomía de una tabla gt

Componentes:

- **Table Header**: Título y subtítulo.
- **Stub**: Etiquetas de fila.
- **Column Labels**: Encabezados de columna.
- **Table Body**: Los datos.
- **Table Footer**: Notas al pie y fuentes.

##

![](https://gt.rstudio.com/reference/figures/gt_parts_of_a_table.svg)

## Preparación de los datos

Descargamos datos de restaurantes en México

```{r}
#| label: load-data
library(gt)
library(dplyr)

url <- "https://raw.githubusercontent.com/kaisesha/cdrgraph/refs/heads/master/Restaurants.csv"
restaurantes <- read.csv(url)

# nos quedamos solo con unos cuantos
muestra <- restaurantes |> 
  select(Name, City, Price, Ambience, Alcohol) |> 
  slice_sample(n = 13)
```

---

## Tabla básica

De data frame a `gt()`.

```{r}
#| label: tabla-basica
#| output-location: slide
muestra |> 
  gt()
```

---

## Encabezados y etiquetas

Mayor claridad con títulos y mejores nombres de columna

```{r}
#| label: tabla-formato
#| output-location: slide
muestra |> 
  gt() |> 
  tab_header(
    title = "Restaurantes en México",
    subtitle = "Muestra de datos de precios y ambiente"
  ) |> 
  cols_label(
    Name = "Nombre",
    City = "Ciudad",
    Price = "Precio",
    Ambience = "Ambiente"
  )
```

---

## Colores asociados a valores

`data_color()` para resaltar categorías (ej. niveles de precio).

```{r}
#| label: tabla-colores
#| output-location: slide
muestra |> 
  gt() |> 
  data_color(
    columns = Price,
    palette = c("tomato","lightgreen","orange")
  )
```

---

## Resúmenes 

Podemos calcular estadísticas antes de pasarlas a `gt`.

```{r}
#| label: tabla-resumen
#| output-location: slide
restaurantes |> 
  group_by(City, Price) |> 
  summarise(n = n(), .groups = 'drop') |> 
  gt() |> 
  tab_header(title = "Conteo de restaurantes por ciudad y precio") |> 
  cols_align(align = "center", columns = n)
```

---

## Alinear o justificar contenidos

Podemos alinear texto a la izquierda, números a la derecha, etc. 

```{r}
#| label: tabla-formato-num
#| output-location: slide
muestra |> 
  mutate(
    Rating = sample(seq(3, 5, by = 0.1), n(), replace = TRUE),
    Reviews = sample(50:1000, n(), replace = TRUE)
  ) |> 
  gt() |> 
  cols_align(align = "left", columns = Name) |> 
  cols_align(align = "center", columns = c(Price, Ambience)) |> 
  cols_align(align = "right", columns = c(Rating, Reviews)) |> 
  tab_footnote(
    footnote = "Niveles de precio estimados por comensales.",
    locations = cells_column_labels(columns = Price)
  )
```

---

## Color y estilo

Podemos usar `data_color` y funciones de transformación para inyectar estilo.

```{r}
#| label: tabla-emoji
#| output-location: slide
muestra |> 
  gt() |> 
  tab_header(title = "Restaurantes Top 🌮") |> 
  tab_style(
    style = cell_text(weight = "bold", style = "italic"),
    locations = cells_body(columns = Name)
  ) |> 
  tab_style(
    style = cell_text(size = px(12)),
    locations = cells_body(columns = City)
  ) |> 
  data_color(
    columns = Ambience,
    palette = "Pastel1"
  ) |> 
  text_transform(
    locations = cells_body(columns = Alcohol),
    fn = function(x) ifelse(x == "Full Bar", "🍺✅", "🚫")
  ) |> 
  tab_options(
    table.background.color = "#fdf6e3",
    column_labels.background.color = "#268bd2"
  )
```

---

## Exportando nuestras tablas

Una vez que la tabla es perfecta, podemos guardarla en disco.

`gtsave()` detecta el formato por la extensión del archivo:

```{r}
#| label: gtsave-example
#| eval: false

mi_tabla <- muestra |> gt()

# Guardar como HTML (perfecto para web)
mi_tabla |> gtsave("tabla_restaurantes.html")

# Guardar como Imagen (requiere webshot2)
mi_tabla |> gtsave("tabla_restaurantes.png")

# Guardar como PDF
mi_tabla |> gtsave("tabla_restaurantes.pdf")
```

---

## Formatos adicionales

`gt` también soporta:

- **RTF**: Para documentos de Word enriquecidos.
- **LaTeX**: Para documentos científicos de alta calidad.
- **Word**: Directamente a archivos `.docx`.

```r
mi_tabla |> gtsave("mi_tabla.docx")
```
