---
title: "Asteraceae de México"
subtitle: "Ejercicios pŕacticos"
format: 
  revealjs:
    theme: sky
    scrollable: true
    code-line-numbers: true
execute:
  echo: true
---

## Introducción

En esta práctica utilizaremos dos conjuntos de datos relacionados con las Asteráceas de México:

Fuente: CONABIO - [Las Asteráceas de México](http://ipttest.conabio.gob.mx/iptconabiotest/resource?r=SNIB-GE022)

1.  `archivos-ej/asteraceaMX.csv`: Datos de ocurrencias (colecciones).
2.  `archivos-ej/asteraceaTaxonomia.csv`: Información taxonómica de las especies.

**Objetivo**: Unir las tablas y realizar análisis exploratorios.

## Preparación

Carguemos las librerías y los datos iniciales.

```{r setup}
#| message: false
library(tidyverse)
library(lubridate)

occ <- read_csv("../archivos-ej/asteraceaMX.csv")
tax <- read_csv("../archivos-ej/asteraceaTaxonomia.csv")
```

---

## Ejercicio 1: Unir las tablas

**Tarea**: Une la tabla de ocurrencias con la tabla de taxonomía usando la columna `scientificName`. Como la tabla de taxonomía tiene filas repetidas para los mismos nombres, asegúrate de usar solo registros únicos de taxonomía antes de unir, o nota cómo cambia el número de filas.

**Solución**:

```{r ej1}
# Primero limpiamos la tabla de taxonomía para tener registros únicos por especie
tax_unique <- tax %>% distinct(scientificName, .keep_all = TRUE)

# Unimos con left_join
asteracea <- occ %>% 
  left_join(tax_unique, by = "scientificName")

# Verificamos dimensiones
dim(asteracea)
```

---

## Ejercicio 2: ¿Qué género tiene más registros?

**Tarea**: Extrae el género de la columna `scientificName` (es la primera palabra) y cuenta cuántos registros hay por género. Muestra los 10 géneros con más colectas.

**Solución**:

```{r ej2}
asteracea %>%
  mutate(genus = str_extract(scientificName, "^\\w+")) %>%
  count(genus, sort = TRUE) %>%
  head(10)
```

---

## Ejercicio 3: Elevación por subfamilia

**Tarea**: ¿Cuál es el promedio de elevación mínima (`minimumElevationInMeters`) para cada subfamilia? Ignora los valores `NA`.

**Solución**:

```{r ej3}
asteracea %>%
  group_by(subfamily) %>%
  summarise(
    elev_promedio = mean(minimumElevationInMeters, na.rm = TRUE),
    n = n()
  ) %>%
  arrange(desc(elev_promedio))
```

---

## Ejercicio 4: Riqueza de especies por estado

**Tarea**: ¿Qué estado tiene la mayor cantidad de **especies diferentes** (riqueza)? 

**Solución**:

```{r ej4}
asteracea %>%
  group_by(stateProvince) %>%
  summarise(riqueza = n_distinct(scientificName)) %>%
  arrange(desc(riqueza)) %>%
  head(10)
```

---

## Ejercicio 5: Colectas en los años 80

**Tarea**: Filtra los datos para obtener solo los registros colectados entre 1980 y 1989. 
*Nota: La columna `eventDate` tiene formatos variables (DD-MM-YYYY o MM-YYYY).*

**Solución**:

```{r ej5}
# Una forma es extraer el año con regex si el formato es consistente al final
asteracea_80s <- asteracea %>%
  mutate(year = as.numeric(str_extract(eventDate, "\\d{4}$"))) %>%
  filter(year >= 1980 & year <= 1989)

# ¿Cuántos registros encontramos?
nrow(asteracea_80s)
```

---

## Ejercicio 6: Estados con "Lepidonia"

**Tarea**: Encuentra en qué estados se ha recolectado el género *Lepidonia* y cuántos registros hay en cada uno.

**Solución**:

```{r ej6}
asteracea %>%
  filter(str_detect(scientificName, "^Lepidonia")) %>%
  count(stateProvince, sort = TRUE)
```
