---
title: "Ejercicios: pipes"
subtitle: "Operaciones secuenciales con `|>`"
author: Luis D. Verde Arregoitia
format:
  revealjs:
    theme: curso_styles.scss
    chalkboard: true
    transition: fade
    progress: true
    code-line-numbers: false
    preview-links: true
    hide-inactive-cursor: true
    highlight-style: printing
    pause: true
editor: source
execute:
  echo: true
  eval: true
---

## Repaso

El operador pipe toma el objeto a la izquierda (**LHS**) y lo pasa como el **primer argumento** de la función a la derecha (**RHS**).

</br>

::: {style="text-align: center; font-size: 1.5em;"}
`x |> f(y)`

*es lo mismo que*

`f(x, y)`
:::


# de código anidado a pipe

¿Cómo escribimos ésto usando `|>`?

::: big-code
```{r}
#| eval: false
goles <- c(7, 8, 5, 10, 9)
round(mean(goles), digits = 1)
```
:::

. . .

**Solución:**

::: med-code
```{r}
#| eval: false 
goles |>  mean() |>  round(digits = 1)
```
:::


## Operaciones en secuencia

Traduce el siguiente código anidado a una secuencia con pipes:

::: med-code
```{r}
#| eval: false
# Queremos:
# 1. Tomar un vector
# 2. Calcular el valor absoluto
# 3. Obtener la raíz cuadrada
# 4. Redondear a 2 decimales

round(sqrt(abs(c(-4, -9, -16))), 2)
```
:::


## Opción Múltiple

¿Cuál de estas opciones produce el mismo resultado que `sort(unique(c(1, 3, 2, 1, 2)))`?

a) `c(1, 3, 2, 1, 2) |> unique() |> sort()`
b) `unique(c(1, 3, 2, 1, 2)) |> sort()`
c) `c(1, 3, 2, 1, 2) |> sort() |> unique()`
d) Todas las anteriores

. . .

**Respuesta:** **d)**  pero la opción **a** es la más estándar


## Ordenando

Tenemos este vector de nombres:
```{r}
nombres <- c("ana", "bea", "carlos")
```

¿Qué devuelve esta secuencia en cada paso y al final?
```{r}
#| eval: false
nombres |> 
  rev() |> 
  head(n = 1) |> 
  toupper()
```

::: incremental
1. `rev()`: "carlos", "bea", "ana"
2. `head(n = 1)`: "carlos"
3. `toupper()`: "CARLOS"
:::


## Secuencia completa

Usando `|>` y funciones base, crea una secuencia que:

1. Cree un vector con los números del 1 al 10 .
2. Calcule la suma total (`sum()`).
3. Calcule la raíz cuadrada del total (`sqrt()`).

. . .

**Posible solución:**
```{r}
c(1, 2, 3, 4, 5, 6, 7, 8, 9, 10) |> 
  sum() |> 
  sqrt()
```



## ¡listo! 

ya podemos:

- Leer código de izquierda a derecha con `|>`.
- Evitar el exceso de funciones anidadas.
- Evitar crear objetos intermedios innecesarios.

## Opcional: composición con pipes

El pipe nativo permite usar el marcador `_` para pasar el resultado a un argumento que no sea el primero.

## Ejercicio: `overlay`

El paquete `overlay` sirve para combinar imágenes, gráficos o código sobre un fondo.

::: med-code
```{r}
#| eval: false

# remotes::install_github("luisdva/overlay")
library(overlay)

# Tenemos un gráfico y un fondo
mi_plot <- ggplot(...)
fondo <- "imagen.png"

# Con pipe:
mi_plot |> 
  hud_overlay(background = fondo)
```
:::

## Encadenando capas

Podemos agregar múltiples capas usando el marcador de posición `_` :

```{r}
#| eval: false
# 1. Ponemos el plot sobre el fondo
# 2. El resultado pasa a ser el fondo de la siguiente capa
mi_plot |> 
  hud_overlay(background = fondo, placement = "top-left") |> 
  hud_overlay(overlay = mi_codigo, background = _)
```

##

**¿Por qué `_`?** 

Porque en la segunda llamada, el resultado del primer paso (la imagen ya compuesta) debe entrar en el argumento `background`, no en el primero (`overlay`).

## Ejemplo real (una sola imagen)

```{r}
#| message: false
#| output-location: slide
library(ggplot2)
library(overlay)

# Creamos un gráfico
p_penguins <- ggplot(penguins, aes(bill_len, bill_dep, color = species)) +
  geom_point() +
  theme_minimal() +
  theme(legend.position = "none")

# Combinamos con el fondo usando pipes
p_penguins |> 
  hud_overlay(background = "../archivos-ej/sor.jpg", 
              size = "medium", tilt="right",
              placement = "top-right")
```

